【裁判字號】    91,訴,1554
【裁判日期】    920724
【裁判案由】    分割共有物
【裁判全文】
臺灣臺南地方法院民事判決  九十一年度訴字第一五五四號
    原      告  辛○○
    被      告  甲○○
                戊○○
                丙○○
                乙○○
                庚○○
                丁○○
                己○○
右當事人間請求分割共有物事件，本院判決如左：
    主      文
兩造共有坐落臺南縣關廟鄉○○段第二八一之五號土地，地目旱，面積五千零四十一
平方公尺，分割如附圖１部份，面積六百三十點一三平方公尺，歸被告甲○○取得；
附圖２部份，面積六百三十點一三平方公尺，歸被告乙○○取得；附圖３部份，面積
三百一十五點零六平方公尺，歸被告戊○○取得；附圖４部份，面積三百一十五點零
六平方公尺，歸被告丙○○取得；附圖５部份，面積三百一十五點零六平方公尺，歸
被告丁○○取得；附圖６部份，面積三百一十五點零六平方公尺，歸被告己○○取得
；附圖Ｂ部份，面積二千五百二十點五平方公尺，歸原告取得。
兩造共有坐落臺南縣關廟鄉○○段第二八一號土地，地目旱，面積七百九十八平方公
尺，分割如附圖１’部份，面積九十九點七五平方公尺，歸被告甲○○取得；附圖２
’部份，面積九十九點七五平方公尺，歸被告庚○○取得；附圖３’部份，面積四十
九點八八平方公尺，歸被告戊○○取得；附圖４’部份，面積四十九點八八平方公尺
，歸被告丙○○取得；附圖５’部份，面積四十九點八八平方公尺，歸被告丁○○取
得；附圖６’部份，面積四十九點八八平方公尺，歸被告己○○取得；附圖Ｂ部份，
面積三百九十九平方公尺，歸原告取得。
訴訟費用由被告甲○○負擔八分之一，被告戊○○、丙○○、丁○○、己○○各分擔
十六分之一，被告乙○○負擔十分之一，被告庚○○負擔四十分之一，餘由原告負擔
。
    事實及理由
一、本件被告均經合法通知，未於最後言詞辯論期日到場，核無民事訴訟法第三百八
    十六條所列各款情形，爰依原告之聲請，由其一造辯論而為判決。
二、原告主張：
  (一)按每宗耕地分割後每人所有面積未達零點二五公頃者，不得分割，但有下列情形
    之一者，不在此限．．本條例中華民國八十九年一月四日修正施行前之共有耕
    地，得分割為單獨所有．修正農業發展第十六條第四款訂有明文．本件原告係於
    八十八年八月十八日取得本案系爭農地，因此，不受該條例之限制，合先敘明。
  (二)查兩造共有坐落臺南縣關廟鄉○○段二筆地號，地目旱，面積分別為七百九十八
    及五千零四十一平方公尺之土地，兩造應有部份之比例，分別為原告二分之一，
    被告甲○○八分之一，戊○○十六分之一，丙○○十六分之一，庚○○八分之一
    ，乙○○八分之一，丁○○十六分之一，己○○十六分之一。
  (三)又查兩造對於前開共有之土地，之前並無分割方案之協議，亦無不得分割之約定
    。原告請求被告以協議之方法，分割本件系爭共有之土地，然不為被告所接受。
  (四)又系爭土地業經被告戊○○、丙○○以其應有部份為抵押權設定登記，其餘共有
    人則無抵押權設定。登記在分割後之新地號，如沒有清楚註明，地政機關將無從
    更改，變成共有人都被抵押權設定，徒增困擾與產權糾紛，故請求註明抵押權僅
    存在於被告戊○○、丙○○分割取得之土地等語。
  (五)聲明：如主文所示。
三、被告方面：
  (一)被告甲○○、戊○○、丙○○、丁○○、己○○均未於言詞辯論期日到場，亦未
    提出書狀作何聲明或陳述。
  (二)被告乙○○未於最後言詞辯論期日到場，據其以前到庭所為陳述，則稱同意分割
    ，但不願與其他共有人保持共有等語。並聲明：駁回原告之訴。
四、本件原告主張與被告甲○○、戊○○、丙○○、乙○○、丁○○、己○○共有系
    爭第二八一之五號土地，另與被告甲○○、戊○○、丙○○、庚○○、丁○○、
    己○○共有第二八一號土地；應有部份為原告均二分之一，被告甲○○均八分之
    一，被告戊○○、丙○○、丁○○、己○○均十六分之一，被告乙○○（第二八
    一之五號土地）為八分之一，被告庚○○（第二八一號土地）則為八分之一；又
    系爭二筆土地之使用分區為一般農業區，使用類別則為農牧用地，依法並無不能
    分割之情事，共有人間且無不得分割之約定等情，業據提出土地登記簿謄本為證
    ；而本件兩造前經本院臺南簡易庭進行調解程序，無法達成分割之協議，復有本
    院九十一年度南調字第九一號案卷可憑，曾經到庭陳述之被告乙○○對於前揭諸
    點亦均不爭執，至其餘被告則未到庭或以書狀作何陳述以供參酌，自應認原告之
    主張為真實。
五、按共有人得隨時請求分割共有物，但因物之使用目的不能分割或契約訂有不分割
    之期限者，不在此限，民法第八百二十三條第一項定有明文。查系爭土地之地目
    為旱，其使用目的並無不能分割之情事，又兩造間未訂有不分割之特約，亦無法
    達成分割協議，業如前述，則原告請求分割共有物，核與上開法律規定相符，應
    予准許。
六、次按共有物之分割，應由法院依民法第八百二十四條命為適當之分配，不受當事
    人主張之拘束。於分割共有物時，法院應參酌當事人之聲明、共有物之性質、經
    濟效用及全體共有人之利益等因素公平為之。查，系爭臺南縣關廟鄉○○段第二
    八一號、第二八一之五號土地，均位於第二高速公路即國道三號高架橋下方，為
    高速公路道路用地分割為兩塊，其中第二八一之五號土地現種植竹子，作為採收
    竹筍之用，另第二八一號土地則為空地，並無種植作物等情，業據本院現場勘驗
    清楚，製有勘驗筆錄及命臺南縣永康地政事務所繪製複丈成果圖存卷可稽，故就
    該二筆土地之使用狀況而言，並無須考量特定共有人既有財產狀態是否因分割而
    遭受損害之情形。另參酌被告乙○○到庭時，明白陳述不願與其他人共有土地，
    而其他被告則未到庭或以書狀就分割方式表示意見，原告依據各共有人之應有部
    份所提出之分割方案，應屬可採。
七、本件分割共有物之訴，被告乙○○之訴訟行為可認係按當時之訴訟程度而為伸張
    或防禦權利所必要；另系爭二筆土地分割後，兩造均單獨取得分割土地之利益，
    不以被告為然，則由被告負擔本件全部訴訟費用者，亦顯失公平，是依民事訴訟
    法第八十一條第二款，應由勝訴之原告亦負擔部份訴訟費用。另因系爭二筆土地
    之共有人，除被告乙○○（第二八一之五號土地）、被告庚○○（第二八一號土
    地）外，餘均相同，應有部份亦均一致，爰先依據系爭二筆土地間價額之比例關
    係，酌定被告乙○○、庚○○所應負擔之訴訟費用比例後，再就其餘被告與原告
    間應有部份之比例，宣告兩造各應負擔之訴訟費用。
八、末按抵押之不動產如經分割，其抵押權不因此而受影響，民法第八百六十八條著
    有明文。原告主張被告戊○○、丙○○以其等就系爭二筆土地之應有部份，分別
    供訴外人楊文化、汪桂英設定抵押權等情，固有土地登記謄本可稽，可認屬實；
    然基於抵押權之追及效力，系爭二筆土地分割後，依前揭規定，訴外人楊文化、
    汪桂英之抵押權亦將存在於其他共有人取得之土地上。兩造如欲使前開抵押權僅
    存於被告戊○○、丙○○取得之土地者，自須另循其他途徑處理；至原告請求於
    主文中註記抵押權僅存在於該二人取得之土地上，既屬無據，不能准許，附此敘
    明。
九、結論：本件原告之訴為有理由，依民事訴訟法第三百八十五條第一項前段、第七
    十八條、第八十一條第二款，判決如主文。
中      華      民      國    九十二    年      七      月    二十四    日
                                      臺灣臺南地方法院民事第一庭
~B法      官  吳坤芳
右為正本係照原本作成
如對本判決上訴，須於判決送達後廿日內向本院提出上訴狀
中      華      民      國    九十二    年      八      月      五      日
~B法院書記官  陳信良


司法院資訊處製作；財團法人民間司法改革基金會備份。
